ACORDAO-COMPLETO-2390800

ACÓRDÃO 1254/2020 ATA 4/2020 - PRIMEIRA CÂMARA

VISTOS, relatados e discutidos estes autos de tomada de contas especial instaurada pelo Fundo Nacional de Saúde (FNS) em desfavor dos Srs. Darci José Lermen, Manoel Evaldo Benevides Alves e Marcelo Aires Marques, respectivamente prefeito e secretários municipais de Saúde e de Fazenda de Parauapebas – PA à época dos fatos, em razão de irregularidades na utilização de recursos financeiros oriundos do bloco de financiamento de Média e Alta Complexidade (MAC) , no exercício de 2005,
ACORDAM os Ministros do Tribunal de Contas da União, reunidos em sessão da Primeira Câmara, ante as razões expostas pelo Relator, em:
9.1. excluir da relação processual os Srs. Darci José Lermen (ex-Prefeito) e Marcelo Aires Marques (ex-Secretário Municipal de Fazenda) ;
9.2. arquivar o processo, sem julgamento de mérito, no que tange à responsabilidade do Sr. Manoel Evaldo Benevides Alves (ex-Secretário Municipal de Saúde - Falecido) , em virtude da ausência de pressupostos de constituição e de desenvolvimento válido e regular do processo, em relação a este responsável, haja vista que a citação do espólio, na pessoa da inventariante, se deu decorridos mais de treze anos dos fatos apontados, trazendo prejuízos ao contraditório e ampla defesa, e com fundamento no art. 212 c/c o inciso II do art. 169 do Regimento Interno/TCU; e
9.3. restituir os autos à secretaria, para a adoção das providências relativas ao encerramento do processo e realização das comunicações cabíveis.

Tomada de contas especial instaurada em razão de irregularidades na utilização de recursos financeiros oriundos do bloco de financiamento de Média e Alta Complexidade (MAC), no exercício de 2005.

Primeira Câmara

Prefeitura Municipal de Parauapebas - PA.

3. Responsáveis: Darci José Lermen (XXX.755.230-XX); Manoel Evaldo Benevides Alves (XXX.479.082-XX); Marcelo Aires Marques (XXX.216.772-XX).

13.1. Ministros presentes: Walton Alencar Rodrigues (Presidente) e Bruno Dantas.
13.2. Ministros-Substitutos convocados: Marcos Bemquerer Costa e André Luís de Carvalho.
13.3. Ministro-Substituto presente: Augusto Sherman Cavalcanti (Relator).

AUGUSTO SHERMAN

Adoto, como parte deste relatório, a instrução constante de peça 46, produzida no âmbito da Secex-TCE e que recebeu o de acordo do diretor e do titular daquela secretaria (peças 47/48) :
“INTRODUÇÃO
1. Cuidam os autos de tomada de contas especial instaurada pelo Fundo Nacional de Saúde (FNS) em desfavor dos Srs. Darci José Lermen, Manoel Evaldo Benevides Alves e Marcelo Aires Marques, respectivamente prefeito e secretários municipais de Saúde e de Fazenda de Parauapebas – PA à época dos fatos, em razão da utilização de recursos financeiros oriundos do bloco de financiamento de Média e Alta Complexidade (MAC) para pagamento indevido, mediante notas fiscais falsas, de materiais de limpeza para o Hospital Municipal de Parauapebas.
HISTÓRICO 
2.	O processo originou-se das constatações contidas no Relatório de Auditoria 11244 (peça 4, p. 291-300) do Departamento Nacional de Auditoria do SUS (Denasus) , realizada na Secretaria Municipal de Saúde de Parauapebas – PA, com o objetivo de apurar possíveis irregularidades no suposto Processo Licitatório n. 009/2005, tendo como indicativo possíveis fraudes praticadas por empresas participantes, em atendimento ao Acórdão 2686/2010-TCU-Plenário (rel. Ministro Walton Alencar Rodrigues) .
3.	A auditoria constatou dano ao erário de R$ 75.029,50 (peça 4, p. 298) , devido à seguinte irregularidade:
3.1. ‘Pagamento indevido, efetuado à empresa falsificadora de documentos na Licitação 009/2005, no valor de R$ 75.029,50, com recursos da Média Alta Complexidade MAC’ (Constatação n. 147899, Ressarcimento n. 57073) ;
4.	O detalhamento do débito realizado pelo Denasus consta da peça 4, p. 298-299.
5.	O Relatório Completo do Tomador de Contas 000158/2016 (peça 1, p. 59-63) , acompanhando entendimento do Denasus, caracterizou a responsabilidade dos Srs. Darci José Lermen, prefeito do município de Parauapebas – PA de 1/1/2005 a 31/12/2012, Manoel Evaldo Benevides Alves, Secretário Municipal de Saúde de Parauapebas – PA de 3/1/2005 a 23/2/2011, e Marcelo Aires Marques, Secretário Municipal de Fazenda de Parauapebas – PA de 3/1/2005 a 25/6/2007.
6.	O Relatório de Auditoria 1114/2016 da Controladoria Geral da União (peça 1, p. 65-67) retrata as questões relatadas no Relatório de Tomada de Contas Especial. 
7.	Diante disso, a CGU emitiu certificado de irregularidade das contas (peça 1, p. 68) , acompanhado do parecer do dirigente do órgão de controle interno (peça 1, p. 69) , tendo o Ministro de Estado da Saúde, Sr. Ricardo Barros, registrado o conhecimento das conclusões daquele órgão de controle interno (peça 1, p. 70) . A responsabilização foi devidamente inscrita no Siafi (peça 1, p. 56) .
8.	A presente tomada de contas especial foi autuada no TCU em 23/2/2017, dando início à fase externa da TCE.
9.	A instrução à peça 9 corroborou, em parte, a análise empreendida na fase interna desta tomada de contas especial. Anuiu à quantificação do débito, no valor histórico de R$ 75.029,50, mas divergiu quanto à inclusão dos Srs. Darci José Lermen e Marcelo Aires Marques no polo passivo desta TCE, em consonância com o art. 9º, inciso III, da Lei 8.080/1990 e a jurisprudência desta Corte de Contas, vez que inexistem elementos que permitam afirmar que os recursos do Fundo Municipal de Saúde de Parauapebas – PA não foram geridos pelo secretário de saúde. Consequentemente, defendeu que a responsabilidade recairia somente sobre o Sr. Manoel Evaldo Benevides Alves, Secretário Municipal de Saúde de Parauapebas – PA de 3/1/2005 a 23/2/2011.
10. Ante a anuência a essas conclusões pelo corpo dirigente da Secex-PA (peças 10-11) e com fulcro na delegação de competência conferida pelo Relator, Ministro Augusto Sherman Cavalcanti, consubstanciada no art. 1º, inciso VII, da Portaria n. 10, de 15/8/2017, promoveu-se a citação do responsável por intermédio do ofício 1675/2017-TCU/SECEX-PA (peça 13) , para que apresentasse alegações de defesa ou recolhesse o débito decorrente da irregularidade a seguir detalhada:
10.1. Responsável:  Manoel Evaldo Benevides Alves.
10.1.1. Irregularidade: não comprovação da boa e regular aplicação dos recursos federais recebidos pelo município de Parauapebas – PA no exercício de 2005, em face do pagamento com recursos da Média e Alta Complexidade (MAC) à empresa Art Med Distribuidora Comércio e Representações Ltda. do valor de R$ 75.029,50 referente às notas fiscais falsas de números 156 e 157 relativas à aquisição de materiais de limpeza destinados ao Hospital Municipal de Parauapebas, e ante a ausência de qualquer comprovação de recebimento das mercadorias adquiridas por meio do Convite n. 009/2005, conforme constatou o Relatório de Auditoria n. 11244, do Denasus, decorrente de fiscalização realizada no município no período de 14/4/2011 a 6/5/2011, complementado por informações que constam do TC-Processo 008.917/2007-0, processo que resultou no Acórdão 2686/2010-TCU-Plenário.
10.1.2. Conduta: atestar a execução da despesa e autorizar, na condição de secretário Municipal de Saúde de Parauapebas – PA, pagamento com recursos da Média e Alta Complexidade (MAC) à empresa Art Med Distribuidora Comércio e Representações Ltda. referente a notas fiscais falsas relativas à aquisição de materiais de limpeza destinados ao Hospital Municipal de Parauapebas, mercadorias cuja entrega não restou comprovada.
10.1.3. Dispositivos violados: arts. 62 e 63 da Lei 4.320/1964, art. 77 do Decreto-Lei 200/1967, art. 36, § 2º, alínea ‘c’, do Decreto 93.872/1986 e art. 11 do Decreto 1.651/1995.
11. Devolvida a missiva endereçada ao Sr. Manoel Evaldo Benevides Alves por ‘falecido’ (peças 14-15) , e confirmado o óbito do responsável em consulta ao Sisobi (peça 16) e em notícia jornalística (peça 18) , mas sem que houvesse informação disponível sobre a existência de inventário, a instrução à peça 20 pugnou pela realização de diligência aos órgãos judiciais e cartórios extrajudiciais de Porto Franco – MA, Lajeado Novo – MA e Parauapebas – PA, para a obtenção de cópia da certidão de óbito e de informações acerca do espólio do responsável falecido.
12. Com a concordância do escalão superior da unidade técnica (peça 21) , promoveram-se as seguintes diligências:
12.1. ao fórum da comarca de Parauapebas – PA, por intermédio do ofício 0699/2018-TCU/SECEX-PA (peça 22) , com AR à peça 32;
12.2. ao fórum da comarca de Porto Franco – MA, por intermédio do ofício 0698/2018-TCU/SECEX-PA (peça 23) , com AR à peça 34 e resposta à peças 36 e 44;
12.3. ao cartório do 1º ofício extrajudicial de Porto Franco – MA, por intermédio do ofício 0697/2018-TCU/SECEX-PA (peça 24) , com AR à peça 35 e resposta à peça 29;
12.4. ao cartório Benoliel de Parauapebas – PA, por intermédio do ofício 0696/2018-TCU/SECEX-PA (peça 25) , com AR à peça 28;
12.5. ao cartório do 1º ofício de tabelionato e registros de Parauapebas – PA, por intermédio do ofício 0695/2018-TCU/SECEX-PA (peça 26) , com AR à peça 30 e resposta à peça 31, em que relatou existir escritura de inventário em nome do Sr. Manoel Evaldo Benevides Alves, a qual encaminhou em anexo;
12.6. ao cartório da serventia extrajudicial de Lajeado Novo – MA, por intermédio do ofício 0694/2018-TCU/SECEX-PA (peça 27) , com AR à peça 33 e resposta à peça 37, em que relatou existir registro de óbito do Sr. Manoel Evaldo Benevides Alves e encaminhou a respectiva certidão em anexo.
13. Com as informações obtidas, a Secex-PA promoveu a citação da Sra. Maria do Perpétuo Socorro Chagas Alves (CPF XXX.901.772-XX) , inventariante do espólio do Sr. Manoel Evaldo Benevides Alves, por intermédio dos ofícios 1563/2018-TCU/SECEX-PA (peça 38) e 1564/2018-TCU/SECEX-PA (peça 39) , sendo o primeiro recebido conforme AR à peça 41 e o segundo devolvido (peça 40) . 
14. Em petição à peça 42, a Sra. Maria do Perpétuo Socorro Chagas Alves requereu prorrogação de prazo para apresentação de defesa, a qual foi deferida pela unidade técnica à peça 43, consoante delegação de competência do Relator. Todavia, transcorridos in albis todos os prazos ofertados à inventariante para que apresentasse alegações de defesa ou recolhesse o débito atribuído ao espólio, configura-se a revelia de que trata o art. 12, § 3º, da Lei 8.443/1992.
EXAME TÉCNICO
Caracterização das irregularidades geradoras do dano ao erário
15. Extrai-se do relatório do Denasus e do relatório do tomador de contas a seguinte irregularidade:
15.1. Irregularidade: não comprovação da boa e regular aplicação dos recursos federais recebidos pelo município de Parauapebas – PA no exercício de 2005, em face do pagamento com recursos da Média e Alta Complexidade (MAC) à empresa Art Med Distribuidora Comércio e Representações Ltda. do valor de R$ 75.029,50 referente às notas fiscais falsas de números 156 e 157 relativas à aquisição de materiais de limpeza destinados ao Hospital Municipal de Parauapebas, e ante a ausência de qualquer comprovação de recebimento das mercadorias adquiridas por meio do Convite n. 009/2005;
15.1.1. Valor histórico: R$ 75.029,50;
15.1.2. Dispositivos violados: arts. 62 e 63 da Lei 4.320/1964, art. 77 do Decreto-Lei 200/1967, art. 36, § 2º, alínea ‘c’, do Decreto 93.872/1986 e art. 11 do Decreto 1.651/1995;
15.1.3. Responsável: Sr. Manoel Evaldo Benevides Alves, Secretário Municipal de Saúde de Parauapebas – PA de 3/1/2005 a 23/2/2011;
15.1.4. Conduta: atestar a execução da despesa e autorizar, na condição de secretário Municipal de Saúde de Parauapebas – PA, pagamento com recursos da Média e Alta Complexidade (MAC) à empresa Art Med Distribuidora Comércio e Representações Ltda. referente a notas fiscais falsas relativas à aquisição de materiais de limpeza destinados ao Hospital Municipal de Parauapebas, mercadorias cuja entrega não restou comprovada;
15.1.5. Evidência: Constatação n. 147899 (peça 4, p. 297) do Relatório de Auditoria 11244 do Denasus.
16. Ressalte-se que a ocorrência se refere à falta e/ou falha na documentação comprobatória das despesas, decorrente de fraude em notas fiscais e de ausência de comprovação de recebimento das mercadorias supostamente adquiridas, como descrito no Relatório de Auditoria 11244 do Denasus (peça 4, p. 297) .
17. Na seara do Direito Financeiro, é cediço que cabe ao responsável demonstrar, por meio da documentação exigida na legislação de regência, a boa e regular aplicação dos recursos públicos federais geridos, em obediência ao disposto no art. 37, caput, e art. 70, parágrafo único, da Constituição Federal, no art. 93 do Decreto-Lei 200/1967 e nos arts. 66 e 145 do Decreto 93.872/1986. 
18. A regularidade do pagamento com recursos públicos somente é assegurada com a observância dos procedimentos prévios de liquidação e empenho da despesa fixados nos arts. 60 a 64 da Lei 4.320/1964 e demais normas regentes.
19. Ante esse arcabouço normativo, o gestor aqui responsabilizado deveria comprovar que os pagamentos foram precedidos do devido atesto, liquidação e empenho, em respeito à legislação pátria, com respaldo em documentos hábeis a comprovar a despesa (notas fiscais, planilhas, fichas de controle de estoque etc.) .
Individualização das Condutas
20. Cabe ressaltar que a responsabilização do agente público integrante da relação processual desta TCE é compatível com o entendimento firmado pelo TCU no item 9.3.3 do Acórdão 1072/2017-TCU-Plenário (rel. Ministro Bruno Dantas) , segundo o qual o dano ao erário deve ser restituído ao FNS pelos gestores: 
9.3.3. tratando-se de débito decorrente de dano ao erário propriamente dito, cabe ao gestor responsável pela irregularidade a obrigação de devolver os recursos, visto que, nessas situações, não há evidências de que eles tenham sido aplicados em prol de alguma finalidade pública, devendo a recomposição ser feita ao Fundo Nacional de Saúde, em respeito ao disposto no art. 2º, inciso VII, do Decreto 3.964/2001 combinado com o art. 33, § 4º, da Lei 8.080/1990.
21. A responsabilidade pela ausência de comprovação da regularidade de aplicação dos recursos nas unidades de saúde deve incidir sobre o secretário municipal de saúde. Cumpre observar que, conforme disposto no art. 9º, caput e inciso III, da Lei n. 8.080/1990, é competência do secretário municipal de saúde a gestão do Sistema Único de Saúde (SUS) na esfera municipal.
22. O prefeito municipal, todavia, pode vir a responder por irregularidades na aplicação de recursos do Sistema Único de Saúde (SUS) caso delas participe ativamente. Nessa linha de compreensão, conquanto as normas em referência confiram embasamento à responsabilização do secretário municipal de saúde por irregularidades na aplicação de recursos do SUS transferidos ao município, não afastam a responsabilidade dos prefeitos.
23. Encontram-se na jurisprudência desta Corte diversos julgados nessa direção, podendo ser citados os Acórdão 6347/2013-TCU-Primeira Câmara (rel. Ministro José Múcio Monteiro) , 704/2013-TCU-2ª Câmara (rel. Ministro André de Carvalho) e 284/2014-TCU-1ª Câmara (rel. Ministro José Múcio Monteiro) . Ressalte-se que, conforme entendimento adotado no Acórdão 6230/2014-TCU-Segunda Câmara (rel. Ministro Marcos Bemquerer) , impõe-se a responsabilização do titular da prefeitura em solidariedade com os ex-secretários de saúde quando tenha concorrido indiretamente para as irregularidades, desde que configurada atuação culposa in vigilando ou in eligendo.
24. No caso em tela, a equipe de auditoria não identificou participação direta ou indireta do prefeito, tampouco do secretário municipal de fazenda, na gestão do Fundo Municipal de Saúde, a despeito de os incluir no polo passivo desta TCE durante a fase interna. Nesse ponto, corrobora-se o exame efetuado na instrução à peça 9, a seguir reproduzido, no sentido de excluir da relação processual o Sr. Darci José Lermen, prefeito do município de Parauapebas – PA de 1/1/2005 a 31/12/2012, e o Sr. Marcelo Aires Marques, Secretário Municipal de Fazenda de Parauapebas – PA de 3/1/2005 a 25/6/2007:
Gestor responsável
17.	 A responsabilização constatada pelo instaurador recaiu sobre os Srs. Darci José Lermen, Manoel Evaldo Benevides Alves e Marcelo Aires Marques, respetivamente prefeito e secretários municipais de Saúde e de Fazenda de Parauapebas/PA à época dos fatos, a quem se imputou o valor original de R$ 75.029,50.
18.	 Regularmente notificados tanto na fase de esgotamento das medidas administrativas quanto após a instauração do processo de TCE, o ex-prefeito Darci José Lermen (peça 4, ofícios de p. 287 e 330 e avisos de recebimento de p. 288 e 331; peça 5, ofício de p. 60-64 e aviso de recebimento de p. 67) , o ex-secretário Municipal de Saúde Manoel Evaldo Benevides Alves (peça 4, ofícios de p. 285 e 326 e avisos de recebimento de p. 286 e 327; peça 5, ofício de p. 42-46 e aviso de recebimento de p. 49) e o ex-secretário Municipal de Fazenda Marcelo Aires Marques (peça 4, ofícios de p. 289 e 328 e avisos de recebimento de p. 290 e 329, além de edital de p. 333-334; peça 5, ofício de p. 50-54, com aviso de recebimento de p. 55 registrando a ausência do destinatário, além de edital de p. 57) não recolheram o valor cobrado nem apresentaram justificativas para a ocorrência da irregularidade.
19.	 Entretanto, no que diz respeito ao gestor a ser responsabilizado, segundo o art. 9º, inciso III, e art. 18 da Lei 8.080/1990, a direção do SUS no âmbito do município compete ao secretário municipal de saúde ou cargo equivalente.
20.	 Conforme entendimento fixado no Acórdão 5509/2013-TCU-Segunda Câmara, relatado pela Ministra Ana Arraes, ‘’a responsabilidade pela gestão dos recursos do Fundo Municipal de Saúde é do secretário de saúde’. Para a relatora, ‘independentemente da participação de outros agentes na prática de determinados atos de administração dos recursos, remanesce para a ex-secretária a responsabilidade primeira pela correta aplicação dos recursos e pelo alcance dos objetivos estabelecidos no pacto pela saúde’.
21.	 Somente quando presentes nos autos evidências de que o chefe do Poder Executivo avocou para si a competência legalmente atribuída ao secretário de saúde para gerir os recursos do fundo é que o TCU tem admitido excluir a responsabilidade do secretário de saúde para imputá-la diretamente ao prefeito (Acórdão 6008/2014-TCU-Primeira Câmara, relatado pelo Ministro José Múcio Monteiro) . A esse entendimento se filia o Acórdão 2211/2016-TCU-Primeira Câmara, relatado pelo Ministro Augusto Sherman, de seguinte enunciado: ‘Inexistindo provas da atuação do secretário municipal de saúde na gestão de recursos do SUS, sua responsabilidade por eventuais irregularidades deve ser excluída, a despeito de a direção do SUS lhe ser atribuída, como regra, por força do art. 9º, inciso III, da Lei 8.080/1990’.
22.	 A responsabilização do prefeito somente ocorre, portanto, quando existentes elementos comprobatórios de que atuou em substituição ao secretário municipal na gestão dos recursos da saúde, conforme se depreende do enunciado do Acórdão 7503/2015-TCU-Primeira Câmara, relatado pelo Ministro Walton Alencar Rodrigues: ‘O prefeito somente responde por irregularidades na aplicação de recursos do Sistema Único de Saúde  (SUS) caso delas participe ativamente, pois, no âmbito municipal, a direção do SUS é competência da respectiva secretaria de saúde ou órgão equivalente (art. 9º, inciso III, da Lei 8.080/1990) ’. Idêntica linha decisória é seguida pelo Acórdão 1997/2016-TCU-Plenário, relatado pelo Ministro Raimundo Carreiro, de seguinte enunciado: ‘Na ausência de evidências de que o prefeito municipal tenha participado de atos e procedimentos irregulares na aplicação de recursos do Sistema Único de Saúde  (SUS) , a responsabilidade pelas ocorrências apuradas deve recair unicamente sobre o secretário municipal de saúde, em face das disposições contidas nas Leis 8.080/1990 e 8.142/1990’.
23.	 Convém observar ainda a inadequação jurídica de, sob o argumento de culpa in eligendo ou in vigilando, atribuir solidariedade ao prefeito pelas irregularidades cometidas no âmbito da secretaria municipal de saúde.
24. Nos casos de gestão de recursos em que o prefeito delega a secretários ou outros subordinados a competência para a prática de atos de execução da despesa, é pacífica a jurisprudência deste Tribunal no sentido de que ‘a delegação de competência não retira a responsabilidade de quem delega’ (entre outros, os acórdãos 54/1992, relatado pelo Ministro Bento José Bugarin, 56/1992, relatado pelo Ministro Fernando Gonçalves, 1.619/2004, relatado pelo Ministro Walton Alencar Rodrigues, e 1.843/2005, relatado pelo Ministro Walton Alencar Rodrigues, todos do Plenário, 153/2001, relatado pelo Ministro Valmir Campelo, e 726/2007, relatado pelo Ministro Guilherme Palmeira, da Segunda Câmara, e 1.247/2006, relatado pelo Ministro Guilherme Palmeira, da Primeira Câmara) .
25.	 Relativamente, porém, aos recursos do Fundo Municipal de Saúde, não há que se falar em delegação por parte do prefeito, pois a competência para gerir os recursos é atribuída pelo art. 9º, inciso III, da Lei 8.080/1990 ao secretário municipal de saúde, cabendo a exclusão de sua responsabilidade apenas diante de atos que evidenciem a avocação dessa competência pelo chefe do Poder Executivo local.
26. Nos presentes autos, inexistem elementos que permitam afirmar que os recursos do Fundo Municipal de Saúde de Parauapebas/PA não foram geridos pelo ex-secretário de saúde, Sr. Manoel Evaldo Benevides. Ao contrário, na nota de empenho de peça 4, p. 302, o liquidante que atesta a execução da despesa é o ex-secretário de saúde. Assim sendo, deve a responsabilidade ser atribuída exclusivamente ao Sr. Manoel Evaldo Benevides, a quem cabe a imputação do débito total relativo à irregularidade, afastando-se a responsabilidade do ex-prefeito Darci José Lermen e do ex-secretário de Fazenda Marcelo Aires Marques.
Da citação e da revelia da Sra. Maria do Perpétuo Socorro Chagas Alves – inventariante do espólio do Sr. Manoel Evaldo Benevides Alves
25. Conforme relatado nos itens 11 a 14 desta instrução, após ser constatado o óbito do responsável, Sr. Manoel Evaldo Benevides Alves, a Secex-PA promoveu diligências que permitiram identificar como inventariante do espólio do de cujus a Sra. Maria do Perpétuo Socorro Chagas Alves.
26. Nesse ponto, cumpre rememorar a jurisprudência pacífica desta Corte no sentido de que, ante ao falecimento do responsável, a obrigação de reparar o dano recai sobre o seu espólio ou, caso concluída a partilha, aos sucessores até o limite do valor do patrimônio transferido, em conformidade com o art. 5º, inciso VIII da Lei 8.443/1992, a teor dos Acórdão 10529/2018-TCU-Primeira Câmara (rel. Ministro Augusto Sherman Cavalcanti) , 3289/2016-TCU-2ª Câmara (rel. Ministro Vital do Rêgo) , 2198/2015-TCU-Plenário (rel. Ministro Marcos Bemquerer) e 1514/2015-TCU-1ª Câmara (rel. Ministro Bruno Dantas) .
27. Promoveu-se, assim, a citação da inventariante, a qual, regularmente notificada e tendo comparecido aos autos, requerendo prorrogação de prazo para apresentação de defesa (peça 42) , permaneceu silente e não recolheu o débito atribuído ao espólio. Tem-se, portanto, a revelia da inventariante, nos termos do art. 12, § 3º, da Lei 8.443/1992 c/c o art. 202, § 8º, do Regimento Interno.
28. Nos processos do TCU, a revelia não leva à presunção de que seriam verdadeiras todas as imputações levantadas contra os responsáveis, diferentemente do que ocorre no processo civil, em que a revelia do réu opera a presunção da verdade dos fatos narrados pelo autor. Dessa forma, a avaliação da responsabilidade não pode prescindir da prova existente no processo ou para ele carreada.
29. Configurada a revelia da inventariante frente à citação deste Tribunal e inexistindo comprovação da boa e regular aplicação dos recursos transferidos pelo responsável, considerados os elementos existentes nos autos, não resta alternativa senão dar seguimento ao processo, proferindo julgamento sobre os elementos até aqui presentes, que conduzem à irregularidade dessas contas.
30. Em se tratando de processo em que a parte não se manifestou acerca das irregularidades imputadas, não há elementos para que se possa efetivamente aferir e reconhecer a ocorrência de boa-fé na conduta do Sr. Manoel Evaldo Benevides Alves. Logo, pode este Tribunal, desde logo, proferir o julgamento de mérito pela irregularidade das contas, conforme combinação dos §§ 2º e 6º do art. 202 do RI/TCU.
31. Esse entendimento está amparado nos Acórdão 1009/2018-TCU-Plenáriolenio (rel. Ministro Bruno Dantas) , 309/2017-TCU-Plenário (rel. Ministro Vital do Rego) , 2535/2015-TCU-Plenário (rel. Ministro Vital do Rego) , 2.424/2015-TCU-Plenário (rel. Ministro Benjamin Zymler) .
32. Considerando o ilícito acima identificado, a imputação de responsabilidade atende aos pressupostos estabelecidos na jurisprudência desta Corte de Contas. Com efeito, há elementos para individualizar a conduta, o nexo de causalidade entre esta e a irregularidade geradora do dano e está caracterizada a atuação, no mínimo culposa, do responsável, conforme apresentado nos subitens do parágrafo 13 desta instrução. Cumpre ainda salientar que, conforme disposto no art. 9º, caput e inciso III, da Lei n. 8.080/1990, é competência do secretário municipal de saúde a gestão do Sistema Único de Saúde (SUS) na esfera municipal.
33. Assim, com fundamento nos arts. 1º, inciso I, 16, inciso III, alíneas ‘b’ e ‘c’, 19 e 23, inciso III, da Lei 8.443/1992, e nos arts. 1º, inciso I, 209, incisos II e III, 210 e 214, inciso III, do RI/TCU, as presentes contas devem serem julgadas irregulares, com a condenação do espólio em débito, até o limite do valor do patrimônio transferido, uma vez que o responsável infringiu o disposto nos arts. 62 e 63 da Lei 4.320/1964, no art. 77 do Decreto-Lei 200/1967, no art. 36, § 2º, do Decreto 93.872/1986 e no art. 11 do Decreto 1.651/1995, tendo, pois, cometido atos de gestão com infração à norma legal, resultando em dano ao erário.
CONCLUSÃO
34. Diante da revelia da Sra. Maria do Perpétuo Socorro Chagas Alves, inventariante do espólio do Sr. Manoel Evaldo Benevides Alves, e inexistindo nos autos elementos que permitam concluir pela ocorrência de boa-fé ou de outros excludentes de culpabilidade na conduta do responsável, propõe-se que as contas do Sr. Manoel Evaldo Benevides Alves sejam julgadas irregulares e que o espólio seja condenado em débito, até o limite do valor do patrimônio transferido. 
INFORMAÇÕES ADICIONAIS
35. Informa-se que não há outros processos em tramitação no Tribunal nos quais tenha sido constatada a existência de débitos imputáveis aos responsáveis arrolados nestes autos.
PROPOSTA DE ENCAMINHAMENTO
36. Diante do exposto, submetem-se os autos à consideração superior, propondo:
36.1. excluir da relação processual o Sr. Darci José Lermen (CPF XXX.755.230-XX) e o Sr. Marcelo Aires Marques (CPF XXX.216.772-XX) ;
36.2. considerar revel, para todos os efeitos, a Sra. Maria do Perpétuo Socorro Chagas Alves (CPF XXX.901.772-XX) , inventariante do espólio do Sr. Manoel Evaldo Benevides Alves (CPF XXX.479.082-XX) , dando-se prosseguimento ao processo, nos termos do art. 12, § 3º, da Lei 8.443/1992 c/c o art. 202, § 8º, do RI/TCU;
36.3. com fundamento nos arts. 1º, inciso I, 16, inciso III, alíneas ‘b’ e ‘c’, 19 e 23, inciso III, da Lei 8.443/1992 c/com os arts. 1º, inciso I, 209, incisos II e III, 210 e 214, inciso III, do Regimento Interno do TCU, julgar irregulares as contas do Sr. Manoel Evaldo Benevides Alves (CPF XXX.479.082-XX) e condenar o espólio do Sr. Manoel Evaldo Benevides Alves (CPF XXX.479.082-XX) ao pagamento da quantia a seguir especificada, com a fixação do prazo de quinze dias, a contar da notificação, para comprovar, perante o Tribunal (art. 214, inciso III, alínea ‘a’, do Regimento Interno) , o recolhimento da dívida aos cofres do Fundo Nacional de Saúde, atualizada monetariamente e acrescida dos juros de mora, calculados a partir das datas discriminadas, até a data do recolhimento, na forma prevista na legislação em vigor:
	DATA DA OCORRÊNCIA 
	VALOR ORIGINAL (R$) 

	21/3/2005
	75.029,50

		                   Valor atualizado até 19/6/2019: R$ 161.208,38.
36.4. autorizar, desde logo, nos termos do art. 28, inciso II, da Lei 8.443/1992, a cobrança judicial da dívida caso não atendidas as notificações;
36.5. autorizar, desde logo, o pagamento da dívida do espólio em trinta e seis parcelas mensais e consecutivas, nos termos do art. 26 da Lei 8.443/1992 c/c o art. 217 do Regimento Interno, caso solicitado, fixando-lhe o prazo de quinze dias, a contar do recebimento da notificação, para comprovar perante o Tribunal o recolhimento da primeira parcela, e de trinta dias, a contar da parcela anterior, para comprovar o recolhimento das demais parcelas, com a incidência dos encargos legais devidos, na forma prevista na legislação em vigor;
36.6. alertar a inventariante de que a falta de comprovação do recolhimento de qualquer parcela importará o vencimento antecipado do saldo devedor, nos termos do § 2º do art. 217 do Regimento Interno deste Tribunal;
36.7. encaminhar cópia da deliberação que vier a ser proferida ao Procurador-Chefe da Procuradoria da República no Estado do Pará, nos termos do art. 209, § 7º, in fine, do Regimento Interno do TCU, para adoção das medidas que entender cabíveis.”
2.	O Ministério Público/TCU, neste feito representado pelo Subprocurador-Geral Lucas Rocha Furtado, manifestou-se em linha divergente às proposições da secretaria, conforme pronunciamento de peça 49, reproduzido a seguir:
“Trata-se de tomada de contas especial instaurada pelo Fundo Nacional de Saúde, em que se imputou responsabilidade, no âmbito do TCU, ao Sr. Manoel Evaldo Benevides Alves, ex-secretário de saúde do Município de Paraupebas-PA, à época dos fatos (março de 2005) , em razão da utilização de recursos financeiros oriundos do bloco de financiamento de Média e Alta Complexidade (MAC) para pagamento indevido, mediante notas fiscais falsas, de materiais de limpeza para o Hospital Municipal de Parauapebas. O débito importa em R$ 75.029,50, em valores históricos.
No curso do processo, constatou-se que o responsável havia falecido. Foi promovida, então, a citação da inventariante, Sra. Maria do Perpétuo Socorro Chagas Alves, consumada mediante entrega do ofício em sua residência em setembro de 2018 (cf. AR de peça 41) .
Tendo ocorrido a revelia do espólio, a unidade técnica propõe, em manifestações uniformes, o julgamento das contas pela irregularidade e a condenação em débito.
Com a devida vênia, discordo da proposta.
Verifica-se, na espécie, situação em que se constatou o falecimento do responsável e o espólio foi citado, na pessoa da inventariante, após decorridos mais de treze anos dos fatos geradores do débito. 
Em casos tais, o TCU vem entendendo que o longo transcurso de tempo entre a prática do ato pelo responsável falecido e a citação dos seus herdeiros e sucessores, sem que tenham dado causa à demora processual, inviabiliza o exercício do contraditório e da ampla defesa, dando ensejo ao arquivamento das contas, sem julgamento do mérito, por ausência de pressupostos para desenvolvimento válido e regular do processo, com fundamento no art. 212 do Regimento Interno do TCU (cf. Acórdãos 3879/2017, 3482/2011, 1492/2018, da 1ª Câmara; 8791/2016-2ª Câmara; 3141/2014-Plenário, dentre outros) .
Nessas condições, renovando vênias por dissentir da proposta da unidade técnica, manifesto-me no sentido de que o Tribunal julgue os presentes autos de acordo com a jurisprudência mencionada.”
É o relatório.

não há

Subprocurador-Geral Lucas Rocha Furtado.

TOMADA DE CONTAS ESPECIAL. SUS. PAGAMENTOS REALIZADOS COM SUPORTE EM NOTAS FISCAIS FALSAS. RESPONSABILIDADE EXCLUSIVA DO SECRETÁRIO MUNICIPAL RESPONSÁVEL PELA LIQUIDAÇÃO DA DESPESA. CITAÇÃO. RESPONSÁVEL FALECIDO. NOVA CITAÇÃO DIRIGIDA À INVENTARIANTE DO ESPÓLIO. REVELIA. PREJUÍZO À AMPLA DEFESA. CITAÇÃO REALIZADA JUNTO À INVENTARIANTE POR ATOS IRREGULARES OCORRIDOS HÁ TREZE ANOS, NA GESTÃO DO FALECIDO. PRECEDENTES. ARQUIVAMENTO DAS CONTAS SEM JULGAMENTO DE MÉRITO. EXCLUSÃO DE RESPONSABILIDADE QUANTO AOS DEMAIS ARROLADOS NA TOMADA DE CONTAS ESPECIAL.

TOMADA DE CONTAS ESPECIAL (TCE)

Secretaria de Controle Externo de Tomada de Contas Especial (SecexTCE).

Trata-se de tomada de contas especial instaurada pelo Fundo Nacional de Saúde em razão de irregularidades na aplicação dos recursos do bloco de financiamento de média e alta complexidade no âmbito do Município de Parauapebas/PA, no exercício de 2005.
2.	A irregularidade ensejadora de dano consistiu na realização de despesas no montante de R$ 75.029,50, em valores originais (data de ocorrência: 21/3/2005) , com suporte em notas fiscais falsas, atribuídas a compras de materiais de limpeza destinados ao Hospital Municipal de Parauapebas, conforme constatado no Relatório de Auditoria 11244 do Departamento Nacional de Auditoria do SUS (Denasus) .
3.	Na fase interna da tomada de contas especial foram arrolados o prefeito e os secretários municipais de saúde e de fazenda, os Srs. Darci José Lermen, Manoel Evaldo Benevides Alves, e Marcelo Aires Marques, respectivamente.
4.	Após instrução inicial, concluiu a unidade técnica deste Tribunal pela existência de responsabilidade atribuível unicamente ao secretário municipal de saúde, em razão de não haver elementos concretos para a responsabilização dos demais agentes, porquanto a gestão municipal dos recursos do SUS no município era de responsabilidade exclusiva do secretário municipal de saúde. Além disso, esse foi quem efetivamente participou da fase de liquidação da despesa. Assim, a citação foi dirigida apenas ao Sr. Manoel Evaldo Benevides Alves, conforme exposto no relatório precedente.
5.	Como visto, a citação retornou com o aviso de que o gestor havia falecido, levando a unidade instrutiva a realizar pesquisas sobre a existência de inventário, o que culminou com a citação da inventariante, em agosto de 2018. 
6.	A inventariante requereu prazo adicional para defesa, mas não compareceu ao processo, de maneira que a SecexTCE propôs a declaração de sua revelia, nos termos do art. 12, § 3º, da Lei 8.443/1992, dando seguimento ao processo com proposição de julgamento pela irregularidade das contas do Sr. Manoel Evaldo, e de condenação de seu espólio ao pagamento do débito imputado, além de outras providências. Quanto aos demais gestores arrolados, propôs a unidade a exclusão deles da relação processual.
7.	Em linha divergente, manifestou-se o representante do Ministério Público. Conforme o parecer reproduzido no relatório precedente, pugnou o Subprocurador no sentido do arquivamento das contas, sem julgamento de mérito, ante a constatação de prejuízo à ampla defesa dos sucessores/inventariante, uma vez que a citação do espólio ocorreu mais de treze anos após os fatos geradores do débito, na linha de precedentes julgados deste Tribunal (Acórdãos 3879/2017, 3482/2011, 1492/2018, da 1ª Câmara; 8791/2016-2ª Câmara; 3141/2014-Plenário, dentre outros) .
8.	O Parquet ressalta, em seu parecer, que “Em casos tais, o TCU vem entendendo que o longo transcurso de tempo entre a prática do ato pelo responsável falecido e a citação dos seus herdeiros e sucessores, sem que tenham dado causa à demora processual, inviabiliza o exercício do contraditório e da ampla defesa, dando ensejo ao arquivamento das contas, sem julgamento do mérito, por ausência de pressupostos para desenvolvimento válido e regular do processo, com fundamento no art. 212 do Regimento Interno do TCU”.
9.	De fato, entendo que assiste razão ao Ministério Público. Entre os precedentes mencionados há, inclusive, um de minha relatoria (Acórdão 3141/2014-TCU-Plenário) . Como se evidencia dos autos, o transcurso de um longo período como o aqui verificado, mais de treze anos dos fatos, torna praticamente impossível a defesa por parte da inventariante ou dos sucessores do gestor falecido, haja vista que são pessoas alheias à gestão do município, e, portanto, aos fatos indicados como ensejadores do dano.
10.	Dessarte, considerando o longo prazo decorrido entre a citação e os fatos imputados ao gestor falecido, considero adequada a proposição alvitrada pela Procuradoria, sem embargo de consignar no acórdão a exclusão de responsabilidade dos demais gestores arrolados, conforme alvitrou a secretaria.
	Ante o exposto, acolhendo o pronunciamento do Ministério Público/TCU, com os ajustes necessários na minuta de Acórdão, manifesto-me por que o Tribunal aprove o Acórdão que ora submeto à deliberação deste Colegiado.
TCU, Sala das Sessões Ministro Luciano Brandão Alves de Souza, em 18 de fevereiro de 2020.
AUGUSTO SHERMAN CAVALCANTI 
Relator